臺灣高等法院高雄分院刑事判決　　　　100年度上訴字第843號
上　訴　人
即　被　告　黃鼎翔
選任辯護人　蔡鴻杰律師
　　　　　　李亭萱律師
上列上訴人因強盜等案件，不服臺灣高雄地方法院99年度訴字第
222 號中華民國100 年3 月31日第一審判決（起訴案號：臺灣高
雄地方法院檢察署98年度偵字第38055 號、99年度偵字第4964號
，移送原審併辦案號：同署99年度偵字第6146號），提起上訴，
本院判決如下：
     主  文
原判決關於犯夜間於公眾得出入之場所非法攜帶刀械罪部分及其
定應執行刑撤銷。
黃鼎翔被訴犯夜間於公眾得出入之場所非法攜帶刀械罪部分無罪。
其他上訴駁回。
上訴駁回關於恐嚇取財未遂部分所處有期徒刑伍月，扣案之未開
鋒武士刀壹把沒收；攜帶兇器強盜部分（被害人7-11超商）所處
有期徒刑肆年陸月，扣案之未開鋒武士刀壹把沒收；攜帶兇器強
盜部分（被害人連金瑞）所處有期徒刑伍年，扣案之未開鋒武士
刀壹把沒收；應執行有期徒刑玖年，扣案之未開鋒武士刀壹把沒
收。
     事  實
一、黃鼎翔患有憂鬱症，於民國98年11月12日經由網路交易購得
    尚未經開鋒，不屬於管制刀械之武士刀1 把後持有之。嗣因
    心情不好，欲飲酒作樂卻苦無錢財，竟意圖為自己不法之所
    有，於98年12月12日凌晨0 時50分許，騎乘租得之8GS-713
    號重型機車，持其所有之武士刀1 把，至高雄市○○區○○
    路60號「OK便利商店」，一進店內即將武士刀拿出，對相隔
    約6 、7 公尺遠之店員黃梅韶恐嚇稱搶劫，致黃梅韶心生畏
    懼，立即躲到倉庫內反鎖並報警，黃鼎翔見勢不對乃離去而
    恐嚇取財未得逞。
二、黃鼎翔復意圖為自己不法之所有，於98年12月12日凌晨1 時
    55分許騎乘上開機車，持上開武士刀1 把，至高雄市○○區
    ○○里○○路106 號「7-11超商」公眾得出入之場所，將刀
    抽出高舉，對相隔約50公分（該武士刀刀刃長71.5公分）遠
    之店員陳裕升稱要搶劫，至使陳裕升客觀上不能抗拒，唯恐
    被其傷害，任由黃鼎翔自行從「7-11超商」之收銀機內取走
    新臺幣（下同）3355元。
三、黃鼎翔得手後欲離去時，適有顧客連金瑞進入上開店內，黃
    鼎翔見狀，竟另意圖為自己不法之所有，以上開武士刀指向
    約30公分遠之連金瑞臉部，嚇令連金瑞將錢拿出來，亦至使
    連金瑞客觀上不能抗拒，而將錢包交出，黃鼎翔即將錢包內
    之37,000元取走，隨即騎乘上開機車離去。
四、黃鼎翔於強盜取得上開錢財後，先將上開長刀1 把丟棄在高
    雄市○○區○○路323 號民宅旁之花台內，即聯絡其友人劉
    格志（已經原審法院判處拘役50日，如易科罰金，以1000元
    折算1 日確定）至高雄市○○區○○里○○路「春天小吃部
    」飲酒，再於同日凌晨4 、5 時許，與劉格志共同至上開其
    丟棄長刀之處所即仁武區○○路323 號民宅旁之花台內，將
    該把長刀取出交給劉格志藏放。嗣於同月22日下午6 時許，
    黃鼎翔因良心不安，乃由其父母陪同至高雄市政府警察局仁
    武分局自首，並同意警方至其所居高雄市○○區○○路1段1
    號4 樓1430室搜索，扣得其所有犯案當天所穿之外套1 件、
    牛仔褲1 件、步鞋1 雙，之後再於檢察官訊問時供出劉格志
    ，經檢察官指揮警方通知劉格志到案，再經劉格志同意，至
    高雄市橋頭區○○○街15號10樓之6 居處搜索，扣得其藏放
    上開黃鼎翔所有之未開鋒武士刀1 把。
五、案經高雄縣政府警察局（已改制高雄市政府警察局）仁武分
    局移送臺灣高雄地方法院檢察署檢察官偵查起訴。
     理  由
壹、證據能力部分：
一、按被告以外之人，於審判外之言詞或書面陳述，除法律有規
    定者外，不得作為證據；又被告以外之人（包括證人、鑑定
    人、告訴人、被害人及共同被告等）於檢察事務官、司法警
    察官或司法警察調查中所為之陳述，與審判中不符時，其先
    前之陳述具有較可信之特別情況，且為證明犯罪事實存否所
    必要者，得為證據，刑事訴訟法第159 條第1 項、第159 條
    之2 分別定有明文。是被告以外之人於司法警察（官）調查
    中所為之陳述，依刑事訴訟法第159 條第1 項規定，係屬傳
    聞證據，原則上無證據能力，惟如該陳述與審判中不符時，
    其先前之陳述具有較可信之特別情況，且為證明犯罪事實存
    否所必要者，依同法第159 條之2 規定（即刑事訴訟法第15
    9 條第1 項所指之「除法律有規定者外」），始例外認為有
    證據能力。如該陳述與審判中相符時，因該陳述並不符合刑
    事訴訟法第159 條之2 有關傳聞例外之規定，故不得作為認
    定本案犯罪事實有無之證據。此時，當以其於審判中之陳述
    作為證據。查證人陳裕升於警詢中之陳述，與其於審判中之
    陳述相符，依上開說明，不得作為證據。
二、按被告以外之人於偵查中向檢察官所為之陳述，除顯有不可
    信之情況者外，得為證據，刑事訴訟法第159 條之1 第2 項
    定有明文。經查，本件證人即被害人黃梅韶、連金瑞、陳裕
    升於偵查中向檢察官所為之陳述，業經其等具結以擔保陳述
    之正確性，且亦無何顯不可信之情形，核之上開說明，自應
    有證據能力，而得作為本件認定犯罪事實之證據。
三、按被告以外之人於審判外之言詞或書面陳述，除法律有規定
    者外，不得作為證據，刑事訴訟法第159 條第1 項定有明文
    。經查：本件高雄市政府警察局刀械鑑驗報告，雖為被告以
    外之人於審判外所為之書面陳述，屬於傳聞證據，然此乃臺
    灣高雄地方法院檢察署檢察官概括授權高雄縣政府警察局仁
    武分局，依刑事訴訟法第208 條第1 項規定囑託鑑定，而經
    高雄市政府警察局依刑事訴訟法第208 條第1 項準用同法第
    206 條第1 項規定所出具之書面鑑定報告，屬「法律有規定
    者」之情形，核之上開說明，應有證據能力，而得作為本件
    認定犯罪事實之證據。
四、按被告以外之人（包括證人、鑑定人、告訴人、被害人及共
    同被告等）於審判外之陳述雖不符刑事訴訟法第159 條之1
    至之4 等4 條之規定，而經當事人於審判程序同意作為證據
    ，法院審酌該言詞陳述或書面陳述作成時之情況，認為適當
    者，亦得為證據；當事人、代理人或辯護人於法院調查證據
    時，知有刑事訴訟法第159 條第1 項不得為證據之情形，而
    未於言詞辯論終結前聲明異議者，視為有前項之同意；刑事
    訴訟法第159 條第1 項、第159 條之5 分別定有明文。本判
    決認定事實所引用之證據資料，除上開說明者外，其餘各項
    言詞或書面傳聞證據部分，縱無刑事訴訟法第159 條之1 至
    第159 條之4 或其他規定之傳聞證據例外情形，亦業經本院
    審理時予以提示並告以要旨，檢察官及被告、辯護人於本院
    審理時均表示同意作為證據，或無意見而不予爭執，且迄至
    言詞辯論終結前亦均未聲明異議，本院審酌上開證據資料製
    作時之情況，較無人情施壓或干擾，亦無不當取供之情形，
    復查無違法不當或證明力明顯過低之瑕疵，認為以之作為證
    據應屬適當，揆諸前開法律規定與說明，依刑事訴訟法第15
    9 條之5 規定，認前揭證據資料均有證據能力。
貳、實體部分：
一、有罪部分（即恐嚇取財未遂；攜帶兇器強盜7-11超商；攜帶
    兇器強盜連金瑞部分）：
  (一)上開被告黃鼎翔持未開鋒武士刀，至「OK便利商店」恐嚇取
    財未遂之事實，訊據上訴人即被告黃鼎翔坦承不諱，核與證
    人即被害人黃梅韶於警詢及偵查中證述情節相符（見98年度
    偵字第38055 號卷第48頁），並有未開鋒武士刀1 把扣案可
    憑。罪證明確，上開恐嚇取財未遂犯行，堪以認定。
  (二)訊之被告對於上開持刀向被害人陳裕升取得7-11超商財物之
    事實，固不諱言，惟矢口否認有何加重強盜之犯行，辯稱：
    依陳裕升之證述內容，足認其尚有自由意志思考反抗方法，
    被告僅係恐嚇被害人陳裕升取走其金錢而非強盜云云。惟查
    ，本件證人即被害人陳裕升於偵查中證述稱：案發時被告將
    武士刀抽出，直直拿著往天空，隔伊不到50公分，後走進來
    收銀機拿錢，伊人往後退，被告就拿走3,355 元等語明確（
    見98年度偵字第38055 號卷第49頁），又於原審法院審理中
    證述稱：案發當時被告拿刀子，大概從地面到伊腰部這麼高
    ，當時伊看到被告拿出刀子有感到害怕，伊讓被告將錢拿走
    沒有阻止，因為被告拿著刀子，伊怕被傷害等語明確（見原
    審卷第172 頁），而參之本件被告所持之武士刀其刀刃長71
    .5公分，刀柄長25公分，刀刃未經加工開鋒（雖然並未十分
    鋒利達到可以切割之程度，且係經合法進口，但刃面仍非常
    薄，且刀尖部分尤甚，依其程度仍具有相當程度之殺傷力，
    詳如後述），業經原審法院勘驗無誤，有勘驗筆錄在卷可查
    （見原審法審卷第174 頁），被告以此長度之刀械，站於被
    害人陳裕升之面前50公分，並抽出指向天空，以此情況下其
    對於被害人陳裕升之身體之危害係處於急迫之情況，如一旦
    被告舉刀往下揮砍，將造成相當嚴重之後果，在客觀上已達
    到足以使一般人均不敢反抗之地步，更何況證人陳裕升於原
    審係證稱：「當時我若要反抗的話，可以把被告黃鼎翔踹開
    並跑出去，但是當時我沒有這樣做，因為我不敢。」（見原
    審卷第172 頁），係指如果要反抗的話，可以將被告黃鼎翔
    踹開並逃走，任由被告搶錢，是證人陳裕升主觀上仍然無法
    保護其掌管中之財物，更何況證人陳裕升復證稱「不敢將被
    告黃鼎翔踹開並跑出去」，依其情況觀之，自屬於使被害人
    陳裕升不能抗拒，而取其保管金錢，而為強盜之犯行無誤，
    被告所辯僅係恐嚇被害人陳裕升云云係卸責之詞，不足採信
    。
  (三)訊據被告黃鼎翔對於上開持刀強盜被害人連金瑞財物之事實
    ，坦承不諱，核與證人即被害人連金瑞於偵查中證述情節相
    符（見98年度偵字第38055 號卷第49頁），並有武士刀1 把
    扣案可憑。此部分加重強盜犯行亦堪認定。
  (四)被告辯護人雖又辯稱被告患有嚴重憂鬱症，且經鑑定屬於邊
    緣型人格疾患，需長期治療，現亦持續在凱旋醫院治療中，
    應有刑法第59條之適用云云。然查，被告於犯罪時之精神狀
    態，經送高雄市立凱旋醫院鑑定結果，認被告於犯罪行為時
    ，無因精神障礙致其辨識行為違法或依其辨識而行為之能力
    顯著降低之情形，有高雄市立凱旋醫院99年12月3 日以高市
    凱醫成字第0990008582號函送之鑑定書1 份附於原審卷可稽
    （見原審卷第126 頁至138 頁）。而刑法第59條之酌減其刑
    ，必其犯罪情狀在客觀上足以引起一般同情，認為即予宣告
    法定低度刑期，猶嫌過重者，始有其適用，本件被告犯罪情
    狀既無在客觀上足以引起一般同情之情形，自無依刑法第59
    條酌減其刑之適用。
  (五)綜上所述，被告罪證已很明確，所辯顯係卸責或避就之詞，
    不足採信，犯行堪以認定。
二、按刑法上之恐嚇取財罪，其既遂、未遂之區別，以使人交付
    之所有物有無交付，即犯人是否得財為標準，如已實行恐嚇
    尚未得財，自係著手於犯罪之實行而不遂，應論以恐嚇未遂
    之罪（最高法院22年非字第112 號判例著有明文）。是核被
    告所為，係分別犯刑法第346 條第3 項、第1 項之恐嚇取財
    未遂罪（犯罪事實一）、刑法第330 條第1 項之攜帶兇器加
    重強盜罪（犯罪事實二、三，共2 罪）。又犯罪事實二、三
    之攜帶兇器加重強盜罪部分，其時間雖然十分接近，但是因
    被告搶完7-11超商得手後正欲離去時，適有顧客連金瑞進入
    上開店內，黃鼎翔見狀，始另行起意，再度搶劫，其對象不
    同，在時間上亦有差異，應各別論罪，並無接續犯之適用，
    附此說明。再被告已著手於恐嚇取財犯行之實行，因見被害
    人轉身逃跑，最終未能達成取財之目的而不遂，為未遂犯，
    爰依刑法第25條第2 項之規定，減輕其刑。又被告於本件上
    開恐嚇取財及加重強盜之犯罪後，尚未經偵查犯罪之公務員
    發覺前，即向警方人員自首而受裁判，應依刑法第62條前段
    規定均減輕其刑。
三、原審因依刑法第346 條第3 項、第1 項、第330 條第1 項、
    第25條第2 項、第62條前段、第38條第1 項第2 款（漏引此
    法條），刑法施行法第1 條之1 之規定，並審酌被告不思以
    正當方式取得財物，僅因經濟狀況不佳，竟於夜間持未開鋒
    武士刀出入公眾得出入之場所，恐嚇被害人取財，及強盜被
    害人財物，對於社會治安危害非輕，惟強盜所得之金錢數額
    尚非鉅大，又被害人等均於偵查中表示不願告訴之意思，且
    被告犯後坦認大部分之犯行態度尚可，且其前無犯罪之前科
    ，有臺灣高等法院被告前案紀錄表1 份在卷可稽，顯見平日
    素行尚佳及其他等一切情狀，分別量處恐嚇取財未遂部分有
    期徒刑5 月；攜帶兇器強盜罪（犯罪事實二部分）有期徒刑
    4 年6 月；攜帶兇器強盜罪（犯罪事實三部分）有期徒刑5
    年；扣案之未開鋒武士刀1 把，為被告所有供上開恐嚇取財
    及加重強盜之犯罪所用之物，分別在各罪項下宣告沒收。及
    敘明扣案之被告所有之外套1 件、牛仔褲1 件、步鞋1 雙，
    係被告身體所穿著之衣物，與其上開恐嚇取財及加重強盜之
    犯罪行為間尚無直接之關聯，爰不為沒收之宣告。認事用法
    ，核無不合，量刑亦屬妥適。被告上訴意旨，以原審量刑過
    重，部分否認犯強盜罪云云，指摘原判決此部分不當，為無
    理由，應予駁回。又被告涉犯於夜間於公眾得出入之場所非
    法攜帶刀械罪部分，既經本院改判無罪，其定應執行刑已失
    所依據，併經本院撤銷，詳如後述，上開上訴駁回部分即有
    定其應執行刑之必要，並定其應執行刑有期徒刑9 年，扣案
    之武士刀1 把沒收。
二、無罪部分（即在夜間於公眾得出入之場所非法攜帶刀械部分
    ）：
  (一)本件檢察官起訴書雖未引用槍砲彈藥刀械管制條例第15條第
    1 款、第2 款之法條，惟起訴書犯罪事實就此部分已有敘及
    ，自屬本件起訴事實範圍之內，本院自應加以審理。
  (二)公訴意旨略以：黃鼎翔於因患有憂鬱症心情不好，欲飲酒作
    樂卻苦無錢財，竟意圖為自己不法之所有，於98年12月12日
    凌晨0 時50分許，騎乘租得之8GS-713 號重型機車，持其所
    有之長刀1 把而犯事實欄一、二、三所示之恐嚇取財、加重
    強盜犯行，認此部分另犯在夜間於公眾得出入之場所非法攜
    帶刀械罪嫌云云。
  (三)訊之被告對於持有上開武士刀1 把於夜間出入上開超商等公
    眾得出入之場所固不諱言，惟矢口否認上開武士刀係管制之
    刀械，辯稱：上開武士刀係伊買來作為練習居合道之用，並
    未開鋒云云。
  (四)經查，上開武士刀經高雄市政府警察局刀械鑑驗小組鑑驗結
    果雖認為：刀刃長71.5公分，刀柄長25公分，刀刃單面開鋒
    ，係屬公告查禁之武士刀，此有鑑驗書及所附相片5 張1 紙
    在卷可查（見審卷第150 ─154 頁）。但證人即販賣此刀械
    之楊建南則證稱：「我有用郵寄之方式販賣本件武士刀。」
    ，「武士刀不能開鋒。」，「扣案的武士刀就是我賣出的那
    把，這把沒有開鋒，而且我可以用手試，確實沒有開鋒。」
    ，「這把也沒有另外去加工。」，「前面刀尖比較薄，但還
    不到利的程度。」，「我賣沒有開鋒的武士刀是經過政府合
    法容許的。」，並提出台北市政府載明未經開鋒之刀劍，非
    屬槍砲彈藥刀械管制條例所列管之刀械，進出口毋需同意函
    1 份為證。經本院傳喚高雄市政府警察局刀械鑑驗人員，證
    人陳仁進證稱：「（扣案的武士刀的刀尖的刀肉部分是否有
    磨過？）我看起來刀尖的部分好像沒有另外磨過的樣子，現
    在看來是有厚度的樣子，看來沒有磨過的樣子。」，「剛才
    商家楊建南的說法，因為那部份我們當初鑑定的時候商家說
    出廠的時候要有那個形狀出來一定要做研磨的動作，所以當
    初看，可能是商家所說出廠的時候有研磨的動作，我們剛才
    看刀尖有厚度，厚度的感覺沒有第二次磨的樣子，應該是以
    商家所說出廠的時候有研磨過，事後沒有再加工研磨。」，
    「（提示台北市政府同意的函，如果你所說的武士刀的話，
    市政府為何同意進口這樣的刀械？）我們鑑驗的時候沒有看
    過這張函。」，「（你看這份函會影響到你的鑑定？）會。
    」，「（如何影響？）結果我們可能就不會認定是武士刀。
    」（見本院100 年8 月25日審判筆錄），足認上開武士刀不
    屬於槍砲彈藥刀械管制條例所列管之刀械，更何況被告既係
    向合法商家購入上開武士刀，且未另外開鋒，主觀上亦無持
    有槍砲彈藥刀械管制條例所列管刀械之犯意，不能僅以其購
    入時之原來狀況，遽為被告不利之認定，此部分自屬不能證
    明被告犯罪。
  (五)原審未察，遽為被告有罪之判決，尚有未洽。被告上訴意旨
    ，執此指摘原判決此部分不當，為有理由，自應由本院將
    原判決關於犯夜間於公眾得出入之場所非法攜帶刀械罪部分
    及其定應執行刑撤銷，另為被告此部分無罪之判決。
參、被告移送併辦部分（99年度偵字第6146號），與起訴部分之
    犯罪事實相同係屬單一案件，本院自應一併審理，併予敘明
    。
肆、同案被告劉格志已經原審判決確定。
據上論結，應依刑事訴訟法第368 條、第369 條第1 項前段、第
364 條、第301 條第1 項前段，刑法第第51條第5 款，判決如主
文。
本案經檢察官郭振昌到庭執行職務。
中    華    民    國   100    年    9     月     1    日
                  刑事第五庭
                              審判長法  官  曾永宗
                                    法  官  鍾宗霖
                                    法  官  任森銓
以上正本證明與原本無異。
違反槍砲彈藥刀械管制條例、恐嚇取財部分，不得上訴。
其餘部份，如不服本判決應於收受本判決後10日內向本院提出上
訴書狀，其未敘述上訴理由者，並得於提起上訴後10日內向本院
補提理由書狀（均須按他造當事人之人數附繕本）「切勿逕送上
級法院」。
中    華    民    國   100    年    9     月     1    日
                                    書記官  呂素珍
附錄本判決論罪科刑法條：
刑法第346 條
意圖為自己或第三人不法之所有，以恐嚇使人將本人或第三人之
物交付者，處6 月以上5 年以下有期徒刑，得併科1 千元以下罰
金。
以前項方法得財產上不法之利益，或使第三人得之者，亦同。
前二項之未遂犯罰之。
刑法第330 條
犯強盜罪而有第321 條第1 項各款情形之一者，處7 年以上有期
徒刑。
前項之未遂犯罰之。